臺灣臺北地方法院民事判決　　　　　　 99年度重訴字第616號
原　　　告　李光夫
訴訟代理人　李平義律師
被　　　告　怡和開發建設股份有限公司
法定代理人　曾衡新
訴訟代理人　曾孝賢律師
複代理人　　鄭玉鈴律師
上列當事人間請求損害賠償事件，本院於民國100年8月4日言詞
辯論終結，判決如下：
    主  文
被告應給付原告新臺幣捌佰零壹萬壹仟柒佰拾肆元，及自民國
九十九年四月三十日起至清償日止，按週年利率百分之五計算之
利息。
訴訟費用由被告負擔。
本判決於原告以新臺幣貳佰陸拾捌萬元為被告供擔保後，得假執
行。但被告如以新臺幣捌佰零壹萬壹仟柒佰拾肆元為原告預供
擔保，得免為假執行。
    事實及理由
一、原告起訴主張：臺北市○○區○○路80、80-2地號土地（下
    合稱系爭土地），原為原告（登記於配偶李詹月美名下）、
    原告親屬李光川、李武夫、李陳翠屏所共有，應有部分各4
    分之1。民國95年間，被告擬整合附近土地興建14層大樓（
    下稱系爭大樓），推由曹天民以每人新臺幣（下同）1,700
    萬元向原告、李光川、李武夫、李陳翠屏購買系爭土地，並
    簽訂不動產買賣契約書，惟原告僅收買賣價金1,600萬元，
    即以少收100萬元換取被告於95年12月25日出具2紙承諾書，
    其中1紙記載：「俟本案建築完成時，同意地主李光夫先生
    可購買本建案內房屋壹戶，以40坪為限，且以每坪房屋30萬
    元為買賣價格，建照執照完畢後再選樓層以6層樓以上」（
    下稱40坪承諾書），另紙記載：「俟本案建築完成時，同意
    原地主李光夫先生可購買本建案內房屋壹戶，以20坪為限，
    且以本公司與銷售公司訂定底價8折為買賣價格」（下稱20
    坪承諾書），嗣被告興建系爭大樓，於96年10月18日領得使
    用執照後，於96年10月25日以存證信函通知原告於96年11月
    2日前辦理選屋購屋手續，原告依約於96年10月30日前往辦
    理，選購門牌號碼：臺北市○○路19號11樓房屋（下稱11樓
    房屋，面積36.67坪）及門牌號碼：臺北市○○路19號11樓
    之1房屋（下稱11樓之1房屋，面積17.13坪），竟為被告所
    拒，並稱原告僅能選購門牌號碼：臺北市○○路19號7樓房
    屋（下稱7樓房屋，面積36.67坪）及門牌號碼：臺北市○○
    路19號7樓之1房屋（下稱7樓之1房屋，面積17.13坪），且
    須同時購買6個車位，每個車位150萬元，否則免談云云，惟
    系爭承諾書既記載原告可購買系爭大樓內任一房屋，且原告
    已選定11樓及11樓之1房屋為標的，被告即無拒絕履約之權
    ，惟被告不但拒絕履約，更於99年間將11樓及11樓之1房屋
    移轉予第三人所有，致陷於給付不能，原告依民法第256條
    規定解除契約，並依民法第226條請求損害賠償，又依鑑定
    結果，原告就11樓房屋所失利益為6,490,590元，就11樓之1
    房屋所失利益為1,511,144元，共計8,011,734元，爰請求被
    告賠償。並聲明：(1)如主文第1項所示。(2)願供擔保，請准
    宣告假執行。
二、被告則以：依系爭承諾書文義，全然無法得出原告有片面選
    擇決定選購哪一戶之權利，被告即應配合出售哪一戶之義務
    ，仍須雙方意思表示合致，方得成立房屋買賣契約，本件原
    告當時表示購買樓層為11樓，為被告所拒，而被告建議出售
    7樓，原告亦表示不同意，是以當時雙方購屋契約並未成立
    ，亦無原告所稱給付不能之問題。退萬步言，本件屬於2建
    案大樓內多戶房屋，屆時需各由其中選定1戶特定作為買賣
    標的，核其性質係屬選擇之債，依民法第208條規定，選擇
    權屬於債務人即被告，又民法第209條規定：「債權人或債
    務人有選擇權者，應向他方以意思表示為之」，被告已發原
    證2存證信函催告原告前往行使選屋程序，即已完成催告程
    序，並且已選定7樓及7樓之1樓層予原告，即屬符合選擇權
    行使之要件，依法已完成選擇權之意思表示及給付之提出，
    卻為原告所拒絕。另被告鄭重否認有強迫原告購買6個停車
    位，只是建議可以一併購買停車位，如此可以享有較大優惠
    價格等語，資為抗辯。
三、兩造不爭執之事實：
  (一)被告於95年12月25日出具40坪承諾書、20坪承諾書予原告。
  (三)被告於96年10月25日以臺北逸仙郵局（80支）第2563號存證
    信函通知原告前來洽談購屋手續。
四、得心證之理由：
  (一)兩造就系爭大樓之房屋是否已成立買賣契約？
    40坪承諾書記載：「茲針對臺北市○○區○○段三小段80、
    80-2地號之土地買賣事宜，除依買賣雙方之賣賣契約書約定
    外，另本公司（即被告）承諾地主李光夫先生（即原告）以
    下事宜：一、俟本案建築完成時，同意地主李光夫先生可購
    買本建案內房屋壹戶，以40坪為限，且以每坪房屋30萬元為
    買賣價格，建照執照完畢後再選樓層以6層樓以上。…」（
    見卷第18頁），20坪承諾書記載：「茲針對臺北市○○區○
    ○段三小段80、80-2地號之土地買賣事宜，除依買賣雙方之
    賣賣契約書約定外，另本公司承諾地主李光夫先生以下事宜
    ：一、俟本案建築完成時，同意原地主李光夫先生可購買本
    建案內房屋壹戶，以20坪為限，且以本公司與銷售公司訂定
    底價8折為買賣價格。…」（見卷第19頁），由上可知，於
    被告出具承諾書時，兩造就原告向被告購買系爭大樓房屋、
    價金之計算（每坪30萬元、被告與銷售公司訂定之底價8折
    ）等事項均已有合意，至於買賣標的房屋當時雖未特定，但
    已限於一定範圍（系爭大樓內之房屋、40坪為限6層樓以上
    、20坪為限等），且可藉由選擇權之行使而得特定（選擇權
    之歸屬及行使結果詳後述），自堪認兩造就此已成立買賣契
    約，被告辯稱：原告選購那一戶仍須雙方意思表示合致，方
    認成立房屋買賣契約等語，殊非可採。
  (二)本件買賣標的房屋為何？
  1.民法第208條規定：「於數宗給付中得選定其一者，其選擇
    權屬於債務人。但法律另有規定或契約另有訂定者，不在此
    限」，是於選擇之債，選擇權原則上屬於債務人，但並非不
    得以特約另為約定。
  2.依40坪承諾書記載：「…俟本案建築完成時，同意地主李光
    夫先生可購買本建案內房屋壹戶，以40坪為限，且以每坪房
    屋30萬元為買賣價格，建照執照完畢後再選樓層以6層樓以
    上。…」（見卷第18頁），可知被告同意原告得於主管機關
    核發建造執照後，選擇40坪為限、6層樓以上之房屋，足認
    兩造就此已為原告享有選擇權之特約，而原告於收受被告96
    年10月25日臺北逸仙郵局（80支）第2563號存證信函後，即
    至被告公司表明購買11樓房屋，復於96年11月1日以存證信
    函對被告為指定11樓房屋之意思（見卷第32頁），是原告已
    行使其選擇權，並選定11樓房屋作為買賣標的。
  3.至20坪承諾書記載：「…俟本案建築完成時，同意原地主李
    光夫先生可購買本建案內房屋壹戶，以20坪為限，且以本公
    司與銷售公司訂定底價8折為買賣價格。…」（見卷第19頁
    ），其中並未就選擇權之歸屬另有所約定，依民法第208條
    前項規定，由債務人即被告享有選擇權，而原告於收受被告
    96年10月25日臺北逸仙郵局（80支）第2563號存證信函後，
    至被告公司表明購買11樓之1房屋，但被告表示僅能購買7樓
    之1房屋，此為兩造所不爭，堪認被告亦已行使其選擇權，
    並選定7樓之1房屋作為買賣標的。
  4.綜上所述，本件兩造間之買賣標的為11樓及7樓之1房屋。
  (三)原告是否可依民法第226條規定請求損害賠償？賠償金額若
    干？
  1.按因可歸責於債務人之事由，致給付不能者，債權人得請求
    賠償損害，民法第226條第1項定有明文。查：11樓房屋業於
    99年1月28日以買賣為原因，移轉登記為李明鷺所有，現則
    為鄒至文、鄒至武所共有，7樓之1房屋亦於99年3月8日以買
    賣為原因，移轉登記為陳秀珍所有至今，此有建物登記謄本
    、異動索引在卷可憑（見卷第117至123頁），是被告現如要
    履行買賣契約，將11樓及7樓之1房屋移轉登記予原告，已屬
    給付不能，且該給付不能之事由當認係可歸責於被告，故原
    告依民法第226條規定請求被告負損害賠償責任，並非無憑
    。
  2.再按損害賠償，除法律另有規定或契約另有訂定外，應以填
    補債權人所受損害及所失利益為限，民法第216條第1項著有
    規定。又民法第216條第1項所謂所受損害，即現存財產因損
    害事實之發生而被減少，屬於積極的損害。所謂所失利益，
    即新財產之取得，因損害事實之發生而受妨害，屬於消極的
    損害（最高法院48年台上字第1934號判例參照）。查：原告
    依40坪承諾書所載以每坪房屋30萬元購買36.67坪之11樓房
    屋，須給付價金11,001,000元（30萬×36.67＝11,001,000
    ），另被告與銷售公司就7樓之1房屋所訂底價為每坪432,00
    0元，業據被告陳報在卷（見卷第130頁），則原告依20坪承
    諾書所載以被告與銷售公司所訂底價8折即每坪345,600元（
    432,000×0.8＝345,600）購買17.13坪之7樓之1房屋，須給
    付價金5,920,128元（345,600×17.13＝5,920,128），但嗣
    後房屋價格上漲，迄至原告於99年4月23日起訴時，11樓房
    屋每坪市價達477,000元，7樓之1房屋每坪市價達45萬元，
    此經本院囑託臺北市不動產估價師公會鑑定明確，有不動產
    估價報告書隨卷可考（見該報告書第2頁），是11樓房屋於
    原告99年4月23日起訴時之市價為17,491,590元（477,000×
    36.67＝17,491,590），7樓之1房屋於原告99年4月23日起訴
    時之市價為7,708,500元（45萬×17.13＝7,708,500），可
    認因被告前揭給付不能之事由，致原告無法取得8,278,962
    元之利益（17,491,590＋7,708,500－11,001,000－5,920,1
    28＝8,278,962），故原告請求被告賠償8,011,734元，洵屬
    有據。
五、從而，原告依民法第226條第1項規定，請求被告應給付原告
    8,011,734元，及自起訴狀繕本送達之翌日即99年4月30日起
    至清償日止，按週年利率百分之5計算之法定遲延利息，為
    有理由，應予准許。
六、本判決兩造分別陳明願供擔保請准宣告假執行或免為假執行
    ，核無不合，爰分別酌定相當之擔保金額，予以准許。
七、本件事證已臻明確，兩造其餘攻防方法及所提證據，業經審
    酌，核與本件判決結果無影響，爰不逐一論述，併此敘明。
八、據上論結，本件原告之訴為有理由，依民事訴訟法第78條、
    第390條第2項、第392條第2項，判決如主文。
中    華    民    國   100    年    8     月    31    日
                  民事第六庭法  官  張文毓
以上正本係照原本作成。
如對本判決上訴，須於判決送達後20日內向本院提出上訴狀（須
附繕本）。
如委任律師提起上訴者，應一併繳納上訴審裁判費。
中    華    民    國   100    年    8     月    31    日
                            書記官  吳建元